臺灣高等法院刑事判決　　　　　　　　 94年度上訴字第397號
上　訴　人
即　被　告　乙○○
　　　　　　　　　　　樓
上列上訴人因洗錢防制法案件，不服臺灣臺北地方法院93年度訴
字第409 號，中華民國93年12月28日第一審判決（起訴案號：臺
灣臺北地方法院檢察署93年度偵字第3990號），提起上訴，暨檢
察官移請併案審理 (併案案號：臺灣高雄地方法院檢察署93年度
偵字第15963 號、臺灣臺北地方法院檢察署94年度偵字第1578號
)，本院判決如下：
    主  文
原判決撤銷。
乙○○連續幫助共同連續意圖為自己不法之所有，以詐術使人將
本人之物交付，處有期徒刑拾月。
    事      實
一、乙○○明知將自己金融帳戶提供不認識之他人使用及以自己
    名義代他人申辦電話，將可能幫助他人從事財產犯罪。竟基
    於幫助他人詐欺取財之概括犯意，先於民國92年5 月間某日
    ，在臺北縣三重市湯城廣場附近，將其在臺北縣中和市○○
    路郵局 (下稱中和郵局)所開立之存簿儲金帳戶 (局號：000
    00000；帳號00000000號)之存摺、印章及密碼提供予已成年
    真實姓名、年籍均不詳自稱「李代書」之男子。再於92 年5
    月30日至位於臺北市○○區○○街510 號之台新國際商業銀
    行民生分行（下稱台新銀行民生分行）開立第000000000000
    00號帳戶，完成開戶手續後，旋即將該帳戶之存摺、印鑑章
    、金融卡等物，在臺北縣三重市湯城廣場，交付予已成年真
    實姓名、年籍均不詳自稱「李代書」之男子（起訴書誤載該
    名男子係以替乙○○申辦貸款作為乙○○提供帳戶資料之對
    價關係）。又於同年6 月24日，在中華電信股份有限公司臺
    灣北區電信分公司士林營運處，申請0000000000號電話號碼
    提供該「李代書」使用，幫助以「李代書」為主要成員之詐
    騙集團詐欺取財。該詐騙集團人員收受乙○○所交付前開中
    和郵局、台新銀行民生分行帳戶存摺、印鑑章、金融卡、密
    碼與乙○○代為申請之上揭電話後，旋即共同基於意圖為自
    己不法所有之犯意，於92年7月1日，由已成年真實姓名、年
    寶雪佯稱係財政部國稅局之人員，告以可獲退稅，甲○○不
    知其詐，遂撥打「張課長」所留之上揭乙○○所申請之0000
    00 0000號電話及另支0000 000000號等電話號碼洽商退稅事
    宜，甲○○回電後，「張課長」即要求甲○○持金融卡至Ａ
    ＴＭ（即自動櫃員機）依指示操作以辦理轉帳退稅事宜。甲○○信以為真而陷於錯誤，依該自稱「張課長」之人之指示
    ，於當日下午3時13分、3時15分許，在臺北縣蘆洲市○○街
    32號前之提款機，接續將帳戶內款項新臺幣（下同）99986
    元、 25435元轉帳至乙○○之上開台新銀行民生分行帳戶。
    以「李代書」為主要成員之詐騙集團，復基於同前共同意圖
    為自己不法所有之概括犯意，在報紙上以「日盛公司」可代
    辦貸款之廣告為餌欲詐騙財物，嗣因丙○○欲申請貸款，閱
    報後即打電話與「日盛公司」聯絡，嗣有已成年真實姓名、
    年籍均不詳，有共同犯意聯絡自稱「林彩欣」之女子以電話
    與丙○○聯絡，表示需繳納手續費、信保費及代書費，要求
    丙○○先行匯款，丙○○信以為真，陷於錯誤，而依指示操
    作自動櫃員機，於92年10月13日下午 1時21分許，匯款8200
    元至乙○○上開中和郵局帳戶，嗣因甲○○遲未獲得退稅，
    丙○○亦發現情況有異，均報警而查獲上情。
二、案經甲○○訴由臺北市政府警察局松山分局報告臺灣臺北地
    方法院檢察署檢察官偵查起訴暨檢察官移請併案審理 (併案
    案號：臺灣高雄地方法院檢察署93年度偵字第15963 號、臺
    灣臺北地方法院檢察署94年度偵字第1578號)。
    理      由
一、上訴人即被告乙○○經合法通知，未於本院審理時到庭答辯
    ，惟據其於原審及偵查中到庭所為陳述，固承認於上揭時、
    地開立上開台新銀行民生分行之帳戶，並將該帳戶資料交付
    「李代書」及於上開時地將中和郵局之存摺、印章及密碼交
    付「李代書」，並申請0000000000號電話供他人使用等情，
    惟矢口否認有何幫助詐欺取財之犯行，辯稱：其因想做生意
    亟需貸款，循報紙廣告打電話，表示要貸款10萬元，因對方
    要求而開立上開台新銀行民生分行之帳戶，並提供該帳戶、
    金融卡、印章，另該「李代書」亦要求其提供財務證明，所
    以亦指派一位不知名職員，將其中和郵局之存摺、印章拿走
    ，其亦曾匯1萬2千元之代書費及公證費予該「李代書」者，
    嗣並申辦上開電話，以利申辦貸款，但之後即無下文，其亦
    為受害人云云。
二、經查：
  (一)告訴人甲○○於92年7月1日，因接獲自稱「張課長」之來電
    ，並於回電後（回電之電話分別為0000000000號及被告所申
    辦之0000000000號），受「張課長」之詐騙而陷於錯誤，依
    該「張課長」之指示，接續匯入99986元及25435元等情，業
    據告訴人甲○○指訴明確（見臺灣臺北地方法院檢察署93年
    度偵字第3990號卷第18頁），復有告訴人所提供之自動櫃員
    機交易明細單影本、台新國際商業銀行92年8月1日台新作集
    字第923033號函暨所附之帳戶開戶及存提資料（見臺灣臺北
    地方法院檢察署93年偵字第3990號卷第20頁至第26頁）、台
    新國際商業銀行93年5月7日台新作集字第9303950 號函暨所
    附之資金往來明細表 (見原審卷第20頁）、中華電信股份有
    限公司臺灣北區電信分公司士林營運處士服字第93Ｃ06服03
    72號函暨所附市內電話業務申請書（見原審卷第109 頁）在
    卷可稽，此部分之事實，已足認定。
  (二)告訴人丙○○於92年10月13日下午1 時21分許，受「日盛公
    司」職員詐騙，而匯款8200元至被告上開中和郵局帳戶等情
    ，業據告訴丙○○指訴明確 (見臺灣高雄地方法院檢察署93
    年度偵字第15963號影印卷第22頁反面、第39頁)、「日盛公
    司」之報紙貸款廣告、查詢帳戶基本資料、郵政劃撥儲金帳
    戶對帳單等在卷可憑，此部分之事實，亦足認定。
  (三)被告雖辯稱其聽從「李代書」所言，為申辦貸款而提供上開
    資料，不知上開資料、電話會遭利用詐財云云。惟：
  1.被告雖稱其有在92年5 月30日左右，在位於臺北縣中和市○○路275 號之郵局匯入11000元至12000元予「李代書」供作
    申辦貸款所需之款項云云（見原審卷第107頁、第128頁反面
    ），然經原審法院以被告所提供郵局之資料函查結果，中華
    郵政股份有限公司板橋郵局以93年11月11日板營字第093020
    0870號函覆稱：該轄區之臺北縣中和市○○路郵局無92 年5
    月25日至同年6月5日間由被告匯款之資料。（見原審卷第13
     7號）參以被告始終未能提出匯款相關資料，足認其所辯因
    想做生意亟需貸款，循報紙廣告打電話要貸款10萬元，因對
    方要求而開立上開台新銀行民生分行之帳戶，提供該帳戶、
    金融卡、印章等資料及匯 12000元之代書費及公證費給「李
    代書」云云，並不足採。
  2.又告訴人甲○○被自稱「張課長」之成年男子詐騙時，所撥
    打之00 00000000 號電話，係由被告所申辦，有中華電信股
    份有限公司臺灣北區電信分公司士林營運處士服字第93Ｃ06
    服0372號函文一份可資佐證 (見原審卷第109頁)。被告就此
    先辯以其從報紙知申請電話有1500元可拿，遂以1500元之代
    價於92年6 月24日申請前開電話，並供一名年約50歲之男子
    使用，該名男子並非「李代書」，亦非透過「李代書」聯絡
    ，且除交付
    外，並未再幫「李代書」辦理其他事項云云（見原審卷第10
    5 頁）；後於原審法院審理中則改稱因「李代書」說申辦電
    話可以幫助其貸款，故其才申辦上開電話，又92年5、6月間
    其住在臺北縣中和市○○路417之33號6樓，但申辦該電話之
    登記資料係由「李代書」給之住址（臺北市○○區○○路 4
    段150 號之1，7樓）云云。綜觀被告前後之供述，不僅關於
    是否係所謂「李代書」之人委託其代為申辦電話之重要之點
    前後供述不一，且衡情若其係因辦理貸款而申辦電話，其地
    址應為被告當時之住所（即臺北縣中和市○○路417之33 號
    6 樓），而不是所謂「李代書」所提供之住址（即臺北市○○區○○路4段150號之1，7樓），此與常理顯然有違，是被
    告就此點所辯，亦不足採信。
  (四)綜上所述，本件事證明確，被告犯行已堪認定，被告所辯均
    不足採信。
三、按刑法上之幫助犯，係對於犯罪與正犯有共同之認識，而以
    幫助之意思，對於正犯資以助力，而未參與實施犯罪之行為
    者而言（最高法院75年度台上字第1509號、88年度台上字第
    1270號判決亦同此意旨）。是以，如未參與實施犯罪構成要
    件之行為，且係出於幫助之意思提供助力，即屬幫助犯，而
    非共同正犯。本件被告基於幫助之犯意，提供郵局帳戶存摺
    、印章、密碼、銀行帳戶存摺、印鑑章、金融卡、並申辦號
    碼為0000000000號電話予所謂「李代書」之成年男子所屬詐
    騙集團。集團之人員「張課長」、「李彩杉」並利用被告之
    幫助，使告訴人甲○○撥打被告代該詐騙集團所申辦之電話
    ，並意圖為自己不法之所有，施用詐術使告訴人甲○○、丙○○陷於錯誤，因而匯款至被告所提供之上揭郵局及銀行帳
    戶，是被告所為係參與詐欺罪構成要件以外之行為，且在無
    證據證明被告係以正犯而非以幫助犯之犯意參與犯罪之情形
    下，應認其所為係幫助犯而非正犯行為。核被告所為，係幫
    助犯刑法第339條第1項詐欺取財罪。公訴意旨雖認被告所為
    係洗錢防制法第9條第1項之幫助犯，惟按洗錢防制法之制定
    ，旨在防止特定重大犯罪不法所得之資金或財產，藉由洗錢
    行為，諸如經由各種金融機關或其他交易管道，轉換成為合
    法來源之資金或財產，切斷資金與當初犯罪行為之關連性，
    隱匿犯罪行為或該資金不法來源或本質，使偵查機關無法藉
    由資金之流向追查犯罪行為人，其所保護之法益為國家對特
    定重大犯罪之追訴及處罰。又洗錢行為係指行為人為掩飾或
    隱匿自己重大犯罪所得財物或財產上之利益（洗錢防制法第
    2條第1款），或行為人掩飾、收受、搬運、寄藏、故買或牙
    保他人因重大犯罪所得財物或財產上之利益（同法第2條第2
    款）。除利用不知情之合法管道（如金融機關）為之外，其
    他使所得財物或利益之來源合法化，或改變該財物或利益之
    本質，以避免追訴處罰之掩飾、藏匿犯特定重大犯罪所得財
    產或利益之行為均屬之。若非先有犯罪所得或利益，再加以
    掩飾或隱匿，而係取得犯罪所得或利益之犯罪手段，或未合
    法化犯罪所得或利益之來源，而能一目了然來源之不法性，
    即非洗錢防制法所規範之對象。經查本件係以自稱「李代書
    」成年男子等所組成之詐騙集團，利用被告所提供之帳戶，
    將詐欺所得之款項直接匯入該帳戶，該詐騙集團之人員要求
    告訴人甲○○、丙○○將金錢匯入被告提供之帳戶此行為，
    本即係該詐欺集團為實施其詐欺行為之犯罪手段，並非於取
    得財物後，另為掩飾、隱匿其詐欺所得之行為，亦非被告於
    該詐欺集團實施詐欺犯罪取得財物後，另由被告為之掩飾、
    隱匿行為，此自告訴人甲○○於接獲電話偽稱可辦理退稅後
    ，直接依指示至ＡＴＭ（即自動櫃員機）以轉帳方式將金錢
    匯入被告所提供之台新銀行民生分行帳戶內及告訴人丙○○
    亦依指示至ＡＴＭ以轉帳方式，將金錢匯入被告所提供之中
    和郵局帳戶等情可得而知。且偵查機關得藉由告訴人將款項
    匯入被告帳戶等情，一目瞭然資金來源之不法性，並得以追
    查資金之流向，資金與當初犯罪行為之關連性並未被切斷，
    與「掩飾」、「隱匿」之性質亦有不符，核與洗錢防制法第
    2 條規定之洗錢行為構成要件有間。是公訴人認被告構成幫
    助洗錢罪等，尚有未洽，惟其基本事實既屬同一，原審法院
    亦已依刑事訴訟法第95條第 1款告知被告其犯行所可能適用
    之法條，使其得行使訴訟上防禦權，是自應依刑事訴訟法第
    30 0條規定變更起訴法條。又檢察官雖僅就被告提供上開台
    新銀行民生分行帳戶資料幫助已成年真實姓名年籍不詳之成
    年「李代書」詐欺甲○○財物之犯行提起公訴，並未就被告
    所提供中和郵局帳戶亦幫助詐欺丙○○財物及被告申辦電話
    供該詐騙集團使用部分之幫助詐欺罪犯行予以起訴，然該部
    分與起訴部分既有連續犯之裁判上一罪關係，自為起訴效力
    所及，本院應併予審理 (即檢察官請求併案審理之臺灣高雄
    地方法院檢察署93年度偵字第 15963號、臺灣臺北地方法院
    檢察署94年度偵字第1578號，其中臺灣臺北地方法院檢察署
    94年度偵字第1578號之併案事實原審法院於審理時即已併為
    審判)。被告先後交付帳戶資料及提供電話號碼之3次幫助詐
    欺取財犯行，時間緊接，觸犯構成要件相同罪名，顯係基於
    概括犯意為之，依連續犯規定以詐欺取財之幫助犯一罪論，
    並加重其刑。被告之幫助詐欺犯行，幫助「李代書」、「張
    課長」、「林彩欣」等3人犯罪，彼3人有犯意聯絡及行為分
    擔應論以共同正犯，以「李代書」為主之詐騙集團，於被告
    施行其幫助行為後，分別詐欺甲○○及丙○○，其等之犯行
    時間緊接，觸犯構成要件相同罪名，顯係基於概括犯意為之
    ，應論以連續犯，被告幫助他人犯上開共同連續詐欺之罪，
    爰依刑法第30條第 2項之規定，按正犯之刑減輕之，並依刑
    法第71條第1項之規定，先加後減。
四、原審認被告罪證明確，而予論罪科刑，固非無見，惟(一)原判
    決未及審究被告上開帳戶亦幫助詐欺丙○○財物之犯行 (即
    檢察官請求併案審理之臺灣高雄地方法院檢察署93年度偵字
    第15963號部分)尚有未洽；(二)以「李代書」為主之詐騙集團
    ，成員包括「張課長」及「林彩欣」於詐欺行為之實施各有
    犯意聯絡及行為分擔，原審就被告之幫助行為，係幫助他人
    共同犯罪一節，疏未論及，亦有未合。被告未具理由提起上
    訴，其上訴自難認為有理，惟原判決有上揭可議之處，自應
    由本院予以撤銷改判。爰審酌被告提供帳戶予成年男子之「
    李代書」等人所屬之詐騙集團使用，所為已影響社會正常交
    易安全，增加被害人尋求救濟之困難，並使犯罪之追查趨於
    複雜，危害社會情節甚鉅及其犯罪之動機、目的、手段、生
    活狀況、智識程度暨犯罪後之態度等一切情狀，量處如主文
    所示之刑，以示懲儆。至被告交予「李代書」之上開銀行及
    郵局存摺、金融卡與印鑑章等物，雖係供犯罪所用之物，但
    未經扣案，迄今仍未取回，且非義務沒收之物，爰不為沒收
    之諭知，附此敘明。
五、被告經合法傳喚，無正當之理由不到庭，爰不待其陳述，逕
    行判決。
據上論斷，應依刑事訴訟法第371條、第369條第1項前段、第364
條、第300條、第299條第1項前段、第370條但書，刑法第56條、
第28條、第339 條第1項、第30條第2項，罰金罰鍰提高標準條例
第1條前段，判決如主文。
本案經檢察官周志榮到庭執行職務。
中　　華　　民　　國　　94　　年　　4 　　月　　18　　日
　　　　　　　　　刑事第七庭審判長法　官  蔡秀雄
　　　　　　　　　　　　　　　　  法　官  林明俊
　　　　　　　　　　　　　　　　  法　官  蘇素娥
以上正本證明與原本無異。
檢察官如不服本判決，應於收受送達後十日內向本院提出上訴書
狀，其未敘述上訴之理由者並得於提起上訴後十日內向本院補提
理由書（均須按他造當事人之人數附繕本）。
被告不得上訴。
                                  書記官  何閣梅
中　　華　　民　　國　　94　　年　　4 　　月　　18　　日
附錄：本案論罪科刑法條全文
中華民國刑法第339條
(普 通詐欺罪)意 圖為自己或第三人不法之所有，以詐術使人將
本人或第三人之物交付者，處五年以下有期徒刑、拘役或科或併
科一千元以下罰金。
以前項方法得財產上不法之利益或使第三人得之者，亦同。
前二項之未遂犯罰之。
